【裁判字號】    97,審訴,303
【裁判日期】    980311
【裁判案由】    違反稅捐稽徵法等
【裁判全文】
臺灣士林地方法院刑事判決             97年度審訴字第303號
公  訴  人  臺灣士林地方法院檢察署檢察官
被      告  甲○○
                      7號
                    （另案於臺灣臺北監獄臺北分監執行中）
上列被告因違反稅捐稽徵法等案件，經檢察官提起公訴（97年度
偵緝字第1000號），被告於準備程序中就被訴事實為有罪之陳述
，本院合議庭裁定由受命法官獨任改依簡式審判程序審理，並判
決如下：
    主  文
甲○○幫助經辦會計人員以明知為不實之事項，而填製會計憑證
及記入帳冊，處有期徒刑壹年，減為有期徒刑陸月，如易科罰金
以銀元參佰元即新臺幣玖佰元折算壹日。
    事  實
一、甲○○於民國92年9 月16日，受綽號「雄哥」之成年男子請
    託，以新臺幣（下同）24,000元之代價，擔任址設臺北縣汐
    止市○○○路312 號4 樓富錩企業有限公司（下稱富錩公司
    ）之名義負責人，而其預見「雄哥」可能利用富錩公司進行
    虛偽交易而填製不實會計憑證與帳冊、幫助他人逃漏營業稅
    捐及行使業務上登載不實文書之犯罪行為，仍不違背其本意
    ，遂提供證件申請登記為富錩公司負責人，並以富錩公司籌
    備處代表人名義向臺北國際商業銀行申請開設活儲帳戶，且
    委託他人辦理富錩公司營利事業登記及申領統一發票事宜，
    幫助「雄哥」從事下述犯罪行為，並取得「雄哥」所交付之
    現金4,000 元代價。「雄哥」之成年男子為富錩公司實際經
    辦會計之人員，其基於填製不實會計憑證與帳冊、幫助他人
    逃漏營業稅捐及行使業務上登載不實文書之概括犯意，自92
    年9 月17日起至94年8 月31日止，先後自正達興業有限公司
    等5 家公司取得不實內容之統一發票共116 張，合計交易金
    額達5,180 萬9,315 元，充當富錩公司進項憑證，連續多次
    記入帳冊，並於每2 個月，連續多次將該業務上登載不實內
    容之統一發票文書向稅捐主管機關申報而行使之。又「雄哥
    」以富錩公司名義，連續多次填製不實交易內容之統一發票
    會計憑證254 張，金額共計9,238 萬8,568 元，除作為富錩
    公司之銷項憑證並記入帳冊，以抵銷前開不實之進項憑證外
    ，並持交予華力頓有限公司等公司行號作為進項憑證，而華
    力頓有限公司等34家公司行號持上開統一發票253 張，向稅
    捐稽徵機關申報營業稅而行使之，憑以扣抵銷項稅額，以此
    不當之方法幫助該等公司商號逃漏營業稅額計達460 萬4,95
    3 元，足生損害於稅捐稽徵機關對於課稅資料管理之正確性
    及課稅之公平性。
二、案經財政部臺灣省北區國稅局函請臺灣士林地方法院檢察署
    檢察官偵查起訴。
    理  由
一、上揭犯罪事實，業據被告甲○○於本院準備程序及審理中坦
    承不諱，並有富錩公司設立登記卷宗所附申請登記資料、永
    豐商業銀行西門分行97年10月22日永豐銀西門分行（097）
    字第00054 號函附富錩公司於該行開立帳戶之開戶資料、臺
    北市信義區戶政事務所97年10月7 日北市信戶字第09731034
    900 號函附被告歷次申請補領國民身分證資料、營利事業統
    一發證設立登記書、刑案人犯在監所最新資料報表、富錩公
    司專案申請調檔統一發票查核名冊及查核清單、已扣抵銷項
    稅額專案申請調檔統一發票查核名冊及查核清單及財政部臺
    北市國稅局查緝案件稽查報告書附卷可憑，應甚明確。按被
    告同意以24,000元之代價受綽號「雄哥」之成年男子委託，
    擔任富錩公司之名義負責人，又不經營該公司實際業務，其
    應可預見「雄哥」可能利用富錩公司進行虛偽交易而填製不
    實會計憑證與帳冊、幫助他人逃漏營業稅捐及行使業務上登
    載不實文書之犯罪行為，仍不違背其本意，提供證件申請登
    記為富錩公司負責人，並以富錩公司籌備處代表人名義向臺
    北國際商業銀行申請開設活儲帳戶，且委託他人辦理富錩公
    司營利事業登記及申領統一發票事宜，其有幫助他人犯上開
    罪之不確定故意至明，則被告幫助犯上開罪之犯行堪以認定
    。
二、按商業會計法第71條第1 款關於第71條商業負責人、主辦及
    經辦會計人員或依法受託代他人處理會計事務之人員以明知
    為不實之事項，而填製會計憑證或記入帳冊之罰則規定，經
    立法院修正三讀通過而為總統於95年5 月24日公布施行，修
    正前「處5 年以下有期徒刑、拘役或科或併科新臺幣15萬元
    以下罰金」，修正後則「處5 年以下有期徒刑、拘役或科或
    併科新臺幣60萬元以下罰金」，法律已有變更，比較修正前
    後之規定，以修正前之規定較有利於被告，則依刑法第2 條
    第1 項前段規定（被告行為後刑法第2 條亦經修正，該條之
    新舊法比較適用詳下述），應適用修正前之規定。又被告行
    被告行為後，刑法於94年2 月2 日修正公布，95年7 月1 日
    施行，其中刪除第55條（牽連犯）、第56條（連續犯），並
    修正第2 條（新舊法之比較適用）、第33條第5 款（罰金刑
    ）等規定。其中刑法第2 條係規範行為後法律變更所生新舊
    法律比較適用之準據法，是刑法第2 條本身雖經修正，但該
    條文既屬適用法律之準據法，本身尚無比較新舊法之問題，
    應逕適用裁判時即修正後刑法第2 條規定以決定適用之刑罰
    法律。
  (一)行為後法律有變更者，適用行為時之法律。但行為後之法律
    有利於行為人者，適用最有利於行為人之法律，修正後刑法
    第2 條第1 項定有明文。又比較時應就罪刑有關之共犯、未
    遂犯、想像競合犯、牽連犯、連續犯、結合犯，以及累犯加
    重、自首減輕暨其他法定加減（如身分加減）與加減例等一
    切規定，綜其全部罪刑之結果而為比較。再從刑附屬於主刑
    ，除法律有特別規定者外，依主刑所適用之法律（最高法院
    95年第8 次刑事庭會議決議參照）。
  (二)修正前刑法第56條有關「連續數行為而犯同一之罪名者，以
    一罪論，但得加重其刑至2 分之1 」之連續犯規定，經修正
    刪除。綽號「雄哥」之成年人所犯多次填製不實會計憑證與
    帳冊、幫助他人逃漏營業稅捐及行使業務上登載不實文書之
    犯罪行為，均發生於新法施行之前，各所為犯罪時間緊接，
    各係犯基本構成要件相同之罪名，其主觀上顯各係基於概括
    犯意所為，各為連續犯，依修正前刑法第56條規定，應各論
    以一罪，在刑法修正後，則應分論併罰，自以修正前連續犯
    之規定較有利於正犯「雄哥」，而被告為幫助犯，係從屬於
    正犯而成立，亦按正犯之刑而處罰，自亦對其較為有利。然
    被告係以一提供名義負責人之幫助行為，同時幫助正犯上開
    數罪，係以一行為觸犯數罪名，為想像競合犯，原本應從幫
    助連續填製不實會計憑證之一罪處斷，惟被告於幫助行為後
    ，刑法業已修正施行，並刪除第56條連續犯之規定，已如前
    述，是經新舊法比較後，論以舊法連續犯得加重其刑之規定
    ，反而不利於被告。
  (三)次修正前刑法第55條有關「犯一罪而其方法或結果之行為犯
    他罪名者，從一重處斷」之牽連犯規定，經修正刪除。本件
    正犯綽號「雄哥」所犯連續填製不實會計憑證與帳冊、幫助
    他人逃漏營業稅捐及行使業務上登載不實文書之犯行均發生
    於刑法修正之前，各罪間有方法、目的之牽連關係，為牽連
    犯，依修正前刑法第55條規定，應從一罪處斷，而刑法修正
    後被告所為並無牽連犯之適用，應分論併罰，是修正前之規
    定對被告較為有利。然被告係以一提供名義負責人之幫助行
    為，同時幫助正犯上開數罪，係一行為而觸犯數罪名，為想
    像競合犯，原本應從幫助連續填製不實會計憑證之一罪處斷
    ，惟被告於幫助行為後，刑法業已修正施行，並刪除第55條
    牽連犯及第56條連續犯之規定，已如前述，是經新舊法比較
    後，論以舊法牽連犯及連續犯得加重其刑之規定，反而不利
    於被告。
  (四)刑法分則編各罪所定罰金刑之貨幣單位原為銀元，修正前刑
    法第33條第5 款規定：「罰金：1 元（銀元）以上。」，而
    依罰金罰鍰提高標準條例規定，就72年6 月26日前修正之刑
    法部分條文罰金數額提高2 至10倍，其後修正者則不提高倍
    數，並依現行法規所定貨幣單位折算新臺幣條例規定，以銀
    元1 元折算新臺幣3 元；修正後刑法第33條第5 款規定：「
    罰金：新臺幣1,000 元以上，以百元計算之。」，刑法第33
    條第5 款所定罰金貨幣單位經修正為新臺幣後，刑法分則各
    罪所定罰金刑之貨幣單位亦應配合修正為新臺幣，為使刑法
    分則編各罪所定罰金之最高數額與刑法修正前趨於一致，乃
    增訂刑法施行法第1 條之1 ：「中華民國94年1 月7 日刑法
    修正施行後，刑法分則編所定罰金之貨幣單位為新臺幣。94
    年1 月7 日刑法修正時，刑法分則編未修正之條文定有罰金
    者，自94年1 月7 日刑法修正施行後，就其所定數額提高為
    30倍。但72年6 月26日至94年1 月7 日新增或修正之條文，
    就其所定數額提高為3 倍。」；從而，刑法分則編各罪所定
    罰金刑之最高數額，於上開規定修正後並無不同，惟修正後
    刑法第33條第5 款所定罰金刑最低數額，較之修正前提高，
    自以修正前刑法第33條第5 款規定有利於被告，依修正後刑
    法第2 條第1 項前段規定，應適用修正前刑法第33條第5 款
    之規定。又修正前商業會計法第71條第1 款及稅捐稽徵法第
    43條第1 項之罪，其罰金刑之最高數額，於上開規定修正後
    亦無不同，惟修正後刑法第33條第5 款所定罰金刑最低數額
    ，較之修正前提高，自以修正前刑法第33條第5 款規定有利
    於被告。
  (五)綜上，本件經綜合觀察全部罪刑比較之結果，本案並不論處
    罰金刑，依修正後刑法第2 條第1 項但書規定，應整體適用
    修正後刑法第33條第5 款之規定及修正後刪除刑法第55條牽
    連犯、第56條連續犯之規定。
  (六)再修正後刑法第30條規定：「幫助他人實行犯罪行為者，為
    幫助犯。雖他人不知幫助之情者，亦同。幫助犯之處罰，得
    按正犯之刑減輕之。」，而修正前之刑法第30條則規定：「
    幫助他人犯罪者，為從犯。雖他人不知幫助之情者，亦同。
    從犯之處罰，得按正犯之刑減輕之。」，觀諸修正前後幫助
    犯之規定，僅有文字之修正，無關成立幫助犯內容之實質之
    變更，非屬科刑規範事項之變更，自非法律之變更，應逕行
    適用修正後之規定。
  (七)另修正刑法係自95年7 月1 日起施行，在此之前，刑法分則
    編有關罰金刑之貨幣單位係銀元；且依刑法分則編應處罰金
    者，應適用罰金罰鍰提高標準條例第1 條之規定；亦即應按
    各該具體條文制定或修正之時間先後，定其提高之倍數。惟
    被告行為後，刑法施行法增訂第1 條之1 ，於95年6 月14日
    經總統公布，並自同年7 月1 日起施行；該條規定：「中華
    民國94年1 月7 日刑法修正施行後，刑法分則編所定罰金之
    貨幣單位為新臺幣。94年1 月7 日刑法修正時，刑法分則編
    未修正之條文定有罰金者，自94年1 月7 日刑法修正施行後
    ，就其所定數額提高為30倍。但72年6 月26日至94年1 月7
    日新增或修正之條文，就其所定數額提高為3 倍」。亦即自
    95年7 月1 日起，刑法分則編所定罰金之貨幣單位，由原來
    之銀元改為新臺幣；且94年1 月7 日刑法修正時，刑法分則
    編未修正之條文定有罰金者，自95年7 月1 日起，有關罰金
    之數額提高為30倍。刑法第215 條之罪自24年7 月1 日施行
    後即未再修正，依增訂刑法施行法第1 條之1 之規定，其罰
    金以新臺幣為單位，數額應提高30倍。此與增訂前之罰金以
    銀元為單位，且適用罰金罰鍰提高標準條例第1 條前段之結
    果應提高10倍，而新臺幣與銀元之比例為3 ：1 ，換算結果
    亦為30倍者，並無不同。亦即增訂刑法施行法第1 條之1 之
    意旨，僅在使刑法規範之罰金刑之貨幣單位，一律改為新臺
    幣，並使增訂前後有關罰金刑提高之倍數一致，對被告而言
    ，並無有利、不利之比較適用之問題，且此增訂之規定應屬
    罰金罰鍰提高標準條例第1 條但書之情形，當無同條前段規
    定之適用，自應逕行適用刑法施行法第1 條之1 之規定。
三、再按商業會計法所稱之商業會計憑證，分為原始憑證及記帳
    憑證，所謂原始憑證，係指證明事項之經過，而為造具記帳
    憑證所根據之憑證，計有外來憑證、對外憑證、內部憑證三
    類。而記帳憑證則係指證明處理會計事項人員之責任而為記
    帳所根據之憑證而言，有收入憑證、支出憑證及轉帳憑證三
    類，此觀諸商業會計法第15條之規定自明，而營利事業銷貨
    統一發票，應認屬於商業會計法第15條所指商業會計憑證之
    1 種。又會計憑證，依其記載之內容及其製作之目的，亦屬
    文書之一種，凡商業負責人、主辦及經辦會計人員或依法受
    託代他人處理會計事務之人員，以明知為不實事項而填製會
    計憑證或記入帳冊者，即該當商業會計法第71條第1 款之罪
    ，本罪乃刑法第215 條業務上文書登載不實罪之特別規定，
    自應優先適用。良以商業會計法第33條明定：「非根據真實
    事項，不得造具任何會計憑證，並不得在帳簿表冊作任何記
    錄。」，倘明知尚未發生之事項，不實填製會計憑證或記入
    帳冊，即符合本法第71條第1 款之犯罪構成要件，立法認上
    開行為當然足生損害於他人或公眾，不待就具體個案審認其
    損害之有無，故毋庸明文規定，否則不足達成促使商業會計
    制度步入正軌，商業財務公開，以取信於大眾，促進企業資
    本形成之立法目的，反足以阻滯商業及社會經濟之發展。從
    而，商業會計人員等主體，就明知尚未發生之事項，一有填
    製會計憑證或記入帳冊之行為，犯罪即已成立，不因事後該
    事項之發生或成就，而得解免罪責（最高法院92年台上第36
    77號判例參照）。核被告幫助正犯即富錩公司實際經辦會計
    之人員「雄哥」所犯填製該公司不實統一發票會計憑證及帳
    冊，再並持交予華力頓有限公司等公司行號作為進項憑證，
    向稅捐稽徵機關申報營業稅而行使，憑以扣抵銷項稅及幫助
    正犯「雄哥」先後自正達興業有限公司等公司虛設行號取得
    不實內容之統一發票，充當富錩公司進項憑證，並記入帳冊
    部分，係犯修正前商業會計法第71條第1 款之填製不實會計
    憑證罪、稅捐稽徵法第43條第1 項之幫助逃漏稅捐罪；又被
    告幫助正犯「雄哥」先後自正達興業有限公司等公司虛設行
    號取得不實內容之統一發票，充當富錩公司進項憑證，將該
    業務上登載不實內容之統一發票文書向稅捐主管機關申報而
    行使部分，係犯刑法第216 條、第215 條行使業務上登載不
    實文書罪。公訴人於起訴書中敘及被告為實施正犯及另構成
    稅捐稽徵法第41條、第47條第1 款部分應有誤解，且此部分
    已為公訴人於本院準備程序中更正如上。又被告對上開正犯
    資以助力，但並未參與犯罪行為之實行，應屬幫助他人實行
    犯罪行為，為幫助犯，乃依修正後刑法第30條第2 項規定減
    輕其刑。被告以一提供為名義負責人之幫助行為，同時幫助
    綽號「雄哥」觸犯多次填製不實會計憑證與帳冊、幫助他人
    逃漏營業稅捐及行使業務上登載不實文書罪，為想像競合犯
    應，應論情節較重之幫助修正前商業會計法第71條第1 款經
    辦會計人員以明知為不實之事項，而填製會計憑證及記入帳
    冊之一罪。爰審酌被告因貪圖一己之私利而為本案犯行之犯
    罪動機、目的、手段、所幫助逃漏稅捐之金額暨犯罪後坦承
    犯行，態度尚佳等一切情狀，量處如主文所示之刑。再被告
    行為後，刑法第41條於94年2 月2 日修正公布，95年7 月1
    日施行。修正前刑法第41條第1 項前段規定：「犯最重本刑
    為5 年以下有期徒刑以下之刑之罪，而受6 個月以下有期徒
    刑或拘役之宣告，因身體、教育、職業、家庭之關係或其他
    正當事由，執行顯有困難者，得以1 元以上3 元以下折算1
    日，易科罰金」，依修正前罰金罰鍰提高標準條例第2 條（
    現已刪除）規定，就其原定數額提高為100 倍折算1 日，應
    以銀元300 元折算1 日，經折算為新臺幣後，應以新臺幣90
    0 元折算為1 日；而於95年7 月1 日修正公布施行之刑法第
    41條第1 項前段則規定：「犯最重本刑為5 年以下有期徒刑
    以下之刑之罪，而受6 個月以下有期徒刑或拘役之宣告者，
    得以新臺幣1,000 元、2,000 元或3,000 元折算1 日，易科
    罰金」，比較修正前後之易科罰金折算標準，以修正前之規
    定較有利於被告，依刑法第2 條第1 項前段之規定，自應適
    用修正前刑法第41條及修正前罰金罰鍰提高標準條例第2 條
    之規定定其易科罰金之折算標準。又被告係於96年4 月24日
    以前犯本罪，應依中華民國96年罪犯減刑條例第2 條第1 項
    第3 款之規定減其宣告刑期2 分之1 ，並依上述說明，諭知
    易科罰金之折算標準，以示懲儆。至公訴人求處有期徒刑1
    年8 月、併科罰金6 萬元，顯屬過重，尚難准許，附此敘明
    。
據上論斷，應依刑事訴訟法第273 條之1 第1 項、第299 條第1
項前段，中華民國96年罪犯減刑條例第2 條第1 項第3 款、第7
條、第9 條，修正前商業會計法第71條第1 款，稅捐稽徵法第43
條第1 項，刑法第2 條第1 項、第11條前段、第216 條、第215
條、第30條第2 項、第55條，修正前刑法第41條第1 項前段，刑
法施行法第1 條之1 第1 項、第2 項前段，修正前罰金罰鍰提高
標準條例第2 條，現行法規所定貨幣單位折算新臺幣條例第2 條
，判決如主文。
本案經檢察官鄭堤升到庭執行職務。
中    華    民    國    98    年    3     月    11    日
                  刑事第一庭法  官  雷雯華
以上正本證明與原本無異。
如不服本判決，應於收受判決後10日內向本院提出上訴書狀，並
應敘述具體理由。其未敘述上訴理由者，應於上訴期間屆滿後20
日內向本院補提理由書 (均須按他造當事人之人數附繕本)「 切
勿逕送上級法院」。
                            書記官  陳麗津
中    華    民    國    98    年    3     月    11    日
附錄本案論罪科刑法條之依據：
修正前商業會計法第71條
商業負責人、主辦及經辦會計人員或依法受託代他人處理會計事
務之人員有下列情事之一者，處5年以下有期徒刑、拘役或科或
併科新臺幣15萬元以下罰金：
一、以明知為不實之事項，而填製會計憑證或記入帳冊。
二、故意使應保存之會計憑證、會計帳簿報表滅失毀損。
三、偽造或變造會計憑證、會計帳簿報表內容或毀損其頁數。
四、故意遺漏會計事項不為記錄，致使財務報表發生不實之結果
    。
五、其他利用不正當方法，致使會計事項或財務報表發生不實之
    結果。
稅捐稽徵法第43條
教唆或幫助犯第41條或第42條之罪者，處3年以下有期徒刑、拘
役或科新台幣6萬元以下罰金。
稅務人員、執行業務之律師、會計師或其他合法代理人犯前項之
罪者，加重其刑至二分之一。
稅務稽徵人員違反第 33 條規定者，除觸犯刑法者移送法辦外，
處 1 萬元以上 5 萬元以下罰鍰。
刑法第216條
行使第210 條至第215 條之文書者，依偽造、變造文書或登載不
實事項或使登載不實事項之規定處斷。
刑法第215條
從事業務之人，明知為不實之事項，而登載於其業務上作成之文
書，足以生損害於公眾或他人者，處3 年以下有期徒刑、拘役或
5 百元以下罰金。


司法院資訊處製作；財團法人民間司法改革基金會備份。
